【裁判字號】    89,易,2348
【裁判日期】    901109
【裁判案由】    詐欺
【裁判全文】
臺灣板橋地方法院刑事判決                        八十九年度易字第二三四八號
    公  訴  人  臺灣板橋地方法院檢察署檢察官
    被      告
                庚○○
                寅○○
    共      同
    選任辯護人  蔡茂西
                林德銘
右列被告因詐欺案件，經檢察官提起公訴（八十七年度偵續字第二三三號、八十九年
度偵續二字第一號），本院判決如左：
    主  文
庚○○、寅○○均無罪。
    理  由
一、公訴意旨以：被告庚○○與寅○○二人係夫妻關係，二人明知並無資力，仍基於
    共同意圖為自己不法所有之概括犯意，自民國八十五年三月間起，在臺北市○○
    市○○路一三五巷二０號五樓住所，由被告庚○○擔任會首，邀同己○○、丙○○、甲○○○等共二十七人加入互助會，每會新台幣（下同）一萬元，至同年四
    月間，被告庚○○及寅○○二人未製作會單，連續向各會員發佈通知，佯稱如期
    開標，使己○○等人陷於錯誤，如期繳付互助會第一期會款予寅○○與庚○○，
    二人於收到款項後旋即逃逸無蹤，己○○等人始知受騙等情，因認被告二人均涉
    犯刑法第三百三十九條第一項之詐欺取財罪。
二、按犯罪事實應依證據認定之，無證據不得推定其犯罪事實；又不能證明被告犯罪
    者，應諭知無罪之判決，刑事訴訟法第一百五十四條、第三百零一條第一項分別
    定有明文。又犯罪事實之認定，應憑真實之證據，倘證據是否真實尚欠明確，自
    難以擬制推測之方法，為其判斷之基礎，最高法院著有五十三年臺上字第六五六
    號判例可循。且刑事訴訟上證明之資料，無論其為直接或間接證據，均須達於通
    常一般之人均不致有所懷疑，而得確信其為真實之程度，始得據為有罪之認定，
    若其關於被告是否犯罪之證明未能達此程度，而有合理懷疑之存在，致使無從形
    成有罪之確信，根據「罪證有疑，利於被告」之證據法則，即不得遽為不利被告
    之認定，亦有最高法院七十六年度臺上字第四九八六號判例可資參照。再按刑法
    第三百三十九條第一項之詐欺罪，以行為人主觀上具為自己不法所有之意圖，客
    觀上則施用詐術，並致人因而陷於錯誤而交付，為其成立要件。
三、公訴意旨認被告二人均涉犯詐欺取財罪行，無非係以告訴人己○○指述綦詳，並
    有證人甲○○○、李玉春、黃素貞證述參加之情形，辛○○、丁○○、壬○○○
    證述被告招攬之情形，且被告庚○○自陳於八十五年初經濟狀況不佳，已分向丙○○、己○○借款六十五萬元及一百二十六萬元，參酌被告庚○○使用被告寅○○所開立之退票紀錄係於八十五年四月十三日開始，退票達三十七張，總金額為
    五百五十九萬五千五百五十八元，是以被告庚○○應於八十七年四月前早已週轉
    不靈，其資力顯然不足，然被告二人於八十五年四月十日竟未製作會單，仍發佈
    通知佯稱如期開標，取會首款及第一期會款，其不法所有之意圖甚為明確等，為
    其論據。訊之被告庚○○、寅○○均堅詞否認有何詐欺取財犯行，被告庚○○辯
    稱原係欲待會頭錢收齊，看看有多少人參加互助會再製作會單，第一次開標時會
    員仍未完全確定，故尚無會單，該次標會由戊○○標得，因會款尚未收齊，故伊
    在同年月十一日交付十萬元給戊○○，然八十五年四月十三日因丙○○提示被告
    寅○○之支票遭退票後，伊已無現金可週轉，乃通知各會員停會，擬將會款退還
    ，並於八十五年四月十五日退還予丑○○、黃春菊及乙○○三人四會會款，而己○○、丙○○一再拒絕被告退還會款，並要求連同借款債務全部清償，伊只得南
    下謀生，絕非詐欺等語；而被告寅○○則稱該互助會係其被告庚○○所招集，伊
    並未參與云云，資為抗辯。
四、經查：
  (一)被告庚○○自八十五年三月間起，在臺北市○○市○○路一三五巷二０號五樓住
    所，由被告庚○○擔任會首，邀同己○○、丙○○、甲○○○等共二十六人（不
    含會首，如附表）加入互助會，每會一萬元，同年四月十日，被告庚○○及寅○○二人尚未製作會單，在上開處所開標，並向會員收得會頭款及第一會會錢，其
    收款之時間、對象及日期如附表所示，嗣於八十五年四月十三日停會之事實，為
    被告庚○○自承在卷明確，核與告訴人己○○之指述、證人甲○○○、丙○○、
    乙○○、丑○○之證述相符，堪信屬實。被告寅○○雖以前開情詞置辯，被告庚○○亦附和其詞，然證人甲○○○在本院明確指證係被告寅○○邀其參加該會等
    語，證人丁○○、辛○○、壬○○○亦證稱被告寅○○確曾由己○○帶領至某佛
    堂向其等邀約加入互助會等語（參本院九十年二月二十三日訊問筆錄），堪認被
    告寅○○亦有參與該互助會之運作，係與被告庚○○共同招組本件互助會，是其
    所辯尚不足採信。
  (二)被告庚○○當時固已積欠他人二、三百萬元之債務，其中欠告訴人約一百二十六
    萬元，欠丙○○約六十五萬元，此經被告庚○○坦認在卷（參本院九十年二月二
    十三日訊問筆錄），是以告訴人及證人丙○○對其等有積欠債務之經濟狀況，應
    為知悉。而被告等招組本件互助會時雖處己有負債之情形，然茍其於招組之時主
    觀上並無不為返還之圖，尚不得以其負債之經濟狀況即認已陷於無資力。況現代
    社會之經濟多係以擴張信用之方式運作，所重者為現金之流動，以借貸之方式取
    得資金運用，已為常態，是尤難單純以負債之經濟狀況即遽認被告已處於無資力
    之狀態。而由現可查得之資料，被告庚○○所使用被告寅○○之花蓮區中小企業
    銀行清水分行四二六之五號帳戶，自八十五年四月十三日起始有退票紀錄，同年
    五月十日列為拒絕往來戶，此有該行八十七年五月二十五日八七蓮銀清字第○七
    三五號函附存款不足退票明細表，及臺北市票據交換所八十六年二月十九日北
    票字第一一八七號函在卷可稽，而被告寅○○上開帳戶自八十四年十一月至八十
    五年五月間，資金進出甚為頻繁，有上開銀行八十八年八月二十三日蓮銀清字
    第一○七四號函附支票款對帳單可稽，是以被告顯係自八十五年四月十三日起始
    無法再為資金之籌措而支應上開票款或展延債務以至退票，故至多僅可認被告等
    在八十五年四月十三日開始退票後確處於週轉不靈之情形，而被告二人召集本件
    互助會、第一次開標及收取會頭款與第一次會款，均在上述開始退票之日前，是
    似難以此項退票紀錄而遽認被告明知已週轉不靈而仍招組互助會。
  (三)又本件互助會確於八十五年四月十日在被告當時位於臺北市○○市○○路一三五
    巷二０號五樓住所開標，標金為二千七百元之事實，為被告、告訴人、證人丙○○等均供承一致在卷。雖被告所稱標得會款之會員戊○○經本院屢為傳訊未到庭
    ，然證人乙○○在本院具結後證稱有參加被告招組之本件互助會，沒有會單，開
    標時其未前往，但被告在其繳付會款後即已將會款交還等語，證人癸○○則稱其
    參加該互助會，當時向被告表示等開標時再連同會頭錢及第一次開標之會錢一併
    繳交，然被告後來向其表示此會招不成，故其未曾繳付會款等語（參本院九十年
    十月十二日訊問筆錄），足見當時確尚有會員已允諾參加然尚未支付會頭款，是
    以被告所稱欲待會員確定後再製作會單之情，容非無據。且茍被告確有詐欺之舉
    ，為遂其為自己不法所有之意圖，並謀最大之不法利益，實無可能向證人癸○○
    表明該會無法進行而不向其收取會款，且在無法繼續該會之時即返還會款予證人
    乙○○，是堪信被告所辯其係因退票後週轉不靈以致無法繼續該會等語，應非虛
    妄。
  (四)證人甲○○○雖堅指被告在第一次開標後，向其稱標金為二千五百元，而向其收
    取兩會共一萬五千元之會款，連同二萬元之會頭款合計為三萬五千元云云，然被
    告堅詞否認，並稱當時確係向其表示該次係以二千七百元標得，伊向甲○○○所
    收之款項包括二萬元之會頭錢在內為三萬四千六百元等語。查證人甲○○○所稱
    被告超收標金之情形，除其陳述外，別無其他事證可資稽考，是否與事實相符，
    已難確信；且八十五年四月十日開標當時告訴人及證人丙○○均有到場，並當場
    各依該開標金額二千七百元之結果交付會款予被告，此經告訴人及證人丙○○均
    陳明在卷，而證人甲○○○係經告訴人己○○帶同被告寅○○向其邀約而參加該
    會，會頭錢亦係經由己○○轉交予被告，此為證人甲○○○所證述明確（參本院
    九十年二月二十三日訊問筆錄），是證人甲○○○與告訴人間有相當之往來，此
    應為被告所明知，則茍被告真有向其超收會款之情形，證人甲○○○自極易由與
    告訴人之聯絡而得知，被告在此情形下，似不致仍向證人甲○○○收會款。另被
    告於九十年二月三日返還證人甲○○○之金額雖為三萬五千元，有證人甲○○○
    出具之收據可證，然被告稱此係因證人甲○○○堅持伊積欠三萬五千元，因不願
    與之爭辯乃如數支付，事實上只欠甲○○○三萬四千六百元等語，查被告因本案
    遭起訴，為求順利解決而依證人甲○○○主張之數額償還之，衡情非無此可能。
    況被告茍真有超收會款圖謀不法利益之舉，似無僅超收區區四百元之理，是以證
    人甲○○○此部分所為證述，亦難認屬實。
  (五)綜上所述，既未能證明被告等已係在已陷於週轉不靈之無資力情形下招組互助會
    及收取會款，而被告遭退票無法繼續進行該會後，尚有即為返還部分會員已繳會
    款，並向已允諾參加但尚未繳款之會員說明此情形而未再收款等情形相互以參，
    被告所辯係因遭退票後無力繼續運作而停會，並非於招組之初即有為自己不法所
    有之意圖或施用詐術之情形，堪予採信。此外，復無其他積極事證足認被告有何
    犯行，被告二人之犯罪尚屬不能證明，本件純屬民事糾葛，應循民事紛爭解決機
    制處理，依前開之說明，並基於罪疑唯輕之刑事訴訟基本原則，本院應為被告無
    罪之諭知。
據上論斷，應依刑事訴訟法第三百零一條條第一項，判決如主文。
中      華      民      國      九十      年      十一    月      九    日
                                  臺灣板橋地方法院刑事第二庭
                                          法  官  楊  博  欽
右正本證明與原本無異。
如不服本判決，應於判決送達後十日內，向本院提出上訴狀。
                                          書記官  潘  文  賢
中      華      民      國      九十      年      十一    月    十二    日
附表：
┌──┬────┬──────┬──────┬─────┬───────┐
│編號│姓    名│收會頭款日期│收會頭款金額│收會錢日期│收會錢金額    │
├──┼────┼──────┼──────┼─────┼───────┤
│ 一 │吳光棟  │無          │無          │無        │無            │
├──┼────┼──────┼──────┼─────┼───────┤
│ 二 │吳光棟  │無          │無          │無        │無            │
├──┼────┼──────┼──────┼─────┼───────┤
│ 三 │蔡天成  │無          │無          │無        │無            │
├──┼────┼──────┼──────┼─────┼───────┤
│ 四 │丙○○  │八十五年三月│一萬元（以借│八十五年四│七千三百元    │
│    │        │十日        │款利息抵付）│月十日    │              │
├──┼────┼──────┼──────┼─────┼───────┤
│ 五 │乙○○  │八十五年四月│二萬元      │八十五年四│一萬四千六百元│
├──┼────┤十一日      │            │月十一日  │              │
│ 六 │乙○○│            │            │          │              │
├──┼────┼──────┼──────┼─────┼───────┤
│ 七 │施麗美  │無          │無          │無        │無            │
├──┼────┼──────┼──────┼─────┼───────┤
│ 八 │子○○  │無          │無          │無        │無            │
├──┼────┼──────┼──────┼─────┼───────┤
│ 九 │李玉春  │八十五年四月│二萬元      │八十五年四│一萬四千六百元│
├──┼────┤十日        │            │月十日    │              │
│ 十 │李玉春  │            │            │          │              │
├──┼────┼──────┼──────┼─────┼───────┤
│十一│黃春菊  │八十五年四月│一萬元      │八十五年四│七千三百元    │
│    │        │十二日      │            │月十二日  │              │
├──┼────┼──────┼──────┼─────┼───────┤
│十二│癸○○  │            │            │    │              │
├──┼────┼──────┼──────┼─────┼───────┤
│十三│己○○  │八十五年三月│二萬元      │八十五年四│一萬四千六百元│
├──┼────┤十日        │            │月十日    │              │
│十四│己○○  │            │            │          │              │
├──┼────┼──────┼──────┼─────┼───────┤
│十五│黃惠玲  │無          │無          │無        │無            │
├──┼────┼──────┼──────┼─────┼───────┤
│十六│黃惠美  │無          │無          │無        │無            │
├──┼────┼──────┼──────┼─────┼───────┤
│十七│戊○○  │無          │無          │無        │無            │
├──┼────┼──────┼──────┼─────┼───────┤
│十八│甲○○○│八十五年三月│二萬元      │八十五年四│一萬四千百元  │
├──┼────┤十日        │            │月十一日  │              │
│十九│甲○○○│            │            │          │              │
├──┼────┼──────┼──────┼─────┼───────┤
│二十│黃翠蘭  │無          │無          │無        │無            │
├──┼────┼──────┼──────┼─────┼───────┤
│二一│溫振峰  │無          │無          │無        │無            │
├──┼────┼──────┼──────┼─────┼───────┤
│二二│溫振峰  │無          │無          │無        │無            │
├──┼────┼──────┼──────┼─────┼───────┤
│二三│黃素貞  │八十五年四月│一萬元      │八十五年四│七千三百元    │
│    │        │十一日      │            │月十一日  │              │
├──┼────┼──────┼──────┼─────┼───────┤
│二四│丑○○  │八十五年四月│一萬元      │八十五年四│七千三百元    │
│    │        │十日        │            │月十日    │              │
├──┼────┼──────┼──────┼─────┼───────┤
│二五│李能潭  │無          │無          │無        │無            │
├──┼────┼──────┼──────┼─────┼───────┤
│二六│李能潭  │無          │無          │無        │無            │
└──┴────┴──────┴──────┴─────┴───────┘


司法院資訊處製作；財團法人民間司法改革基金會備份。
